臺灣臺中地方法院刑事判決　96年度易字第1773號
公　訴　人　臺灣臺中地方法院檢察署檢察官
被　　　告　戊○○
　　　　　　丁○○
共　　　同
選任辯護人　林錦隆律師
上列被告因背信案件，經檢察官提起公訴（96年度偵字第1290號
），本院判決如下：
    主    文
戊○○、丁○○均無罪。
    理    由
一、公訴意旨略以：被告戊○○、丁○○於民國八十二年七月間
    ，得知案外人傅湧沼欲借款購買坐落於臺中縣大雅鄉○○段
    七一二、七一三、七三五、八九三地號及永興段九七、一一
    五、一一六、一二四地號土地，並以該土地設定抵押權方式
    ，籌措購地資金等情後，遂先向告訴人乙○○借款新臺幣（
    下同）九百萬元，投資傅湧沼購地，然因仍有不足，遂改邀
    告訴人乙○○連同上揭借款共出資二千一百萬元，與渠等出
    資二千六百萬元共同投資該案，告訴人乙○○於八十二年七
    月二十八日匯款二千萬元至被告戊○○開設在台中市第九信
    用合作社帳戶內，以隱名合夥方式投資，被告戊○○因此取
    得上揭土地之抵押權，並委由被告戊○○、丁○○處理合夥
    事宜。後因案外人傅湧沼無法清償借款，上揭土地於八十七
    年三月五日經法院強制執行後，被告戊○○受分配四千二百
    九十六萬九千九百八十九元，並以二千四百三十八萬元承受
    臺中縣大雅鄉○○段一一六地號土地應有部分１２４５６０
    ／１３４４００（起訴書誤為１２４／１３４４００），是
    被告戊○○、丁○○明知應與告訴人乙○○一同計算合夥利
    益者，除受分配之拍賣價金外，尚包括承受土地之二千四百
    三十八萬元，然被告戊○○、丁○○竟共同基於為自己不法
    利益之犯意聯絡，雙方在證人吳錫州住處討論、製作分配表
    時，刻意隱匿承受土地款二千四百三十八萬元部分，僅提出
    四千三百萬元供分配，致生損害於告訴人乙○○之利益。嗣
    經告訴人乙○○向法院調閱分配表後，始悉上情。因認被告
    二人涉犯刑法第三百四十二條第一項之背信罪嫌。
二、按犯罪事實應依證據認定之，無證據不得認定犯罪事實；不
    能證明被告犯罪者，應諭知無罪之判決，刑事訴訟法第一百
    五十四條第二項、第三百零一條第一項分別定有明文。又認
    定不利於被告之事實，須依積極證據，苟積極證據不足為不
    利於被告事實之認定時，即應為有利於被告之認定，更不必
    有何有利之證據；認定犯罪事實所憑之證據，雖不以直接證
    據為限，間接證據亦包括在內，然而無論直接或間接證據，
    其為訴訟上之證明，須於通常一般之人均不致有所懷疑，而
    得確信為真實之程度者，始得據為有罪之認定，若其關於被
    告是否犯罪之證明未能達此程度，而有合理性懷疑之存在，
    致使無從形成有罪之確信，根據「罪證有疑，利於被告」之
    證據法則，即不得遽為不利於被告之認定。最高法院分別著
    有三十年上字第八一六號、七十六年台上字第四九八六號判
    例可資參照。
三、公訴人認被告二人涉犯背信罪行，係以告訴人乙○○之指
    訴。證人吳錫州（起訴書誤為吳錫洲）證述：被告二人與
    告訴人夫妻在其住處共同討論土地款分配，其並依雙方主張
    製作分配之事實等語，足證被告戊○○、丁○○間之犯意聯
    絡。卷附之匯款單、本院八十三年度民執三字第八０七九
    號強制執行金額分配表、臺中縣大雅鄉○○段一一六地號土
    地登記薄影本、證人吳錫州所製之分配表。被告二人雖辯
    稱：僅單純向告訴人借款，並無合夥投資之事云云，然被告
    二人若僅向告訴人借款，縱有約定利率，亦僅需將本金加計
    利息返還即可，何需委由第三人即證人吳錫州依雙方主張製
    作分配表；再觀之該分配表所載，有關計算分配之比例，被
    告二人主張雙方依／、／計算分配款，而告訴人夫
    妻則主張依／、／計算分配款，無論那一方之主張
    ，均為無法整除之分數，顯有悖與一般以百分比計算利息之
    常情，是計算表顯以雙方出資比例為標準，計算土地分配款
    ，而非利息計算表，被告二人上揭所辯無非卸責之詞不足採
    信等，資為論據。訊據被告二人均堅詞否認有何背信之犯行
    ，均辯稱：渠等與告訴人乙○○間是借貸關係，並非合夥關
    係等語。被告丁○○復辯稱：伊於八十二年間係從事民間抵
    押貸款業務，告訴人乙○○及其夫詹世男是金主，伊於八十
    二年六、七月間為辦理對案外人傅湧沼等之抵押放款四千七
    百萬元，因自有資金不足，乃向告訴人乙○○調借九百萬元
    、二千一百萬元，言明借貸期限為三個月，利息在這三個月
    內為日息七分（即每百萬元每月二萬一千元），並先預扣各
    一百萬元之利息，後來因為案外人傅湧沼未能依約還款，錢
    回收不順利，伊遂於八十三年間聲請拍賣案外人傅湧沼等為
    擔保前開借款而設定抵押權予被告戊○○之八筆土地（即坐
    落於臺中縣大雅鄉○○段七一二、七一三、七三五、八九三
    地號及永興段九七、一一五、一一六、一二四地號土地），
    因債務人一再聲明異議、提起異議之訴，並動用黑道力量處
    理，致八十七年間始拍定部分土地。由於案外人傅湧沼未能
    依約還款，使伊無法依約一次返還告訴人乙○○上開借款，
    從八十二年八月十六日起至八十七年五月十二日止，共支付
    告訴人乙○○一千九百六十一萬元，加上將其中一棟房屋作
    價二百萬元過戶予告訴人乙○○。告訴人乙○○在伊抵押土
    地套牢遲無法還錢之情形下，怕受有損失，且時間拖延太久
    ，如何結算超過借款期限三個月以外之利息，雙方亦未明確
    約定，各有盤算及爭議，故告訴人乙○○屢向伊表示已還的
    部分依借貸關係照算本金及利息，未還的部分就加入投資，
    但伊不同意，認為告訴人乙○○不應只挑有利、包贏的，若
    要加入投資，即要全部款項加入投資，且須負責伊五年來支
    出之各項訴訟費、律師費、所得稅、交際費等各項支出及所
    付出之時間、勞力等成本，並應將伊先前清償之本金、利息
    等及所簽發之本票二紙全部返還，否則應全部按借貸關係處
    理。由於告訴人乙○○不願放棄已取得之本金、利息，又不
    願分擔前述費用成本，伊則堅持應保留一定額度之金額，作
    為五年多來所支出之各項稅捐、費用等成本之代價，以致未
    能達成共識，遂於八十七年七月十二日在證人吳錫州會計師
    事務所，共同協商應返還之金額，協商時雙方各自表明立場
    ，並製有會算表，最後終於達成協議，並製有協議書，但會
    算表並非協議書之附件，僅是協商過程中之解決方案之一，
    伊並未背信等語。被告戊○○則辯稱：被告丁○○向告訴人
    乙○○接洽借款之經過，及被告丁○○與告訴人乙○○於八
    十七年七月十二日如何協商計算還款金額及方式，伊均未參
    與，亦未在協議書上簽名，伊僅係嗣後依被告丁○○之指示
    ，依照八十七年七月十二日之協議書內容，配合履行條件而
    已，且已依約履行完畢，伊與告訴人乙○○間從無任何債權
    債務關係，更無隱名合夥關係，伊因擔任抵押債權人，依法
    聲請拍賣抵押物並領取拍賣分配款，乃合法行為，且屬伊個
    人之事，與告訴人乙○○無關，並無背信行為等語。
四、經查：
（一）按被告以外之人於審判外之陳述，雖不符刑事訴訟法第一
      百五十九條之一至第一百五十九條之四之規定，而經當事
      人於審判程序同意作為證據，法院審酌該言詞陳述或書面
      陳述作成時之情況，認為適當者，亦得為證據。當事人、
      代理人或辯護人於法院調查證據時，知有第一百五十九條
      第一項不得為證據之情形，而未於言詞辯論終結前聲明異
      議者，視為有前項之同意。刑事訴訟法第一百五十九條之
      五定有明文。查被告戊○○、丁○○之共同選任辯護人林
      錦隆律師於本院準備程序時，對於本案偵查卷內之人證、
      書證，均同意有證據能力，得採為本案之證據，被告二人
      對此亦未表示任何反對之意見，且迄至本案言詞辯論終結
      前，對於卷內之人證、書證，亦未聲明異議，有本院準備
      程序筆錄及審判筆錄在卷可考，另經本院審酌卷內各該人
      員陳述時之情狀，均查無被違法取供或非出於自由意志之
      情形，相關書證亦查無違法取證或造假虛捏之情事，以之
      作為本案之證據，皆屬適當，依前揭規定，本判決以下所
      引用之人證、書證均得為本案之證據，合先敘明。
（二）查被告二人於八十二年七月間，得知案外人傅湧沼欲借款
      購買坐落於臺中縣大雅鄉○○段七一二、七一三、七三五
      、八九三地號及永興段九七、一一五、一一六、一二四地
      號土地，並以該土地設定抵押權方式，籌措購地資金四千
      七百萬元後，乃承接該案，但因自有資金不足，遂先向告
      訴人乙○○借款九百萬元，之後，告訴人乙○○又答應提
      供二千一百萬元（下稱系爭二千一百萬元），並先後於八
      十二年七月十六日匯款八百萬元、同年七月二十八日匯款
      二筆一千萬元至被告戊○○開設在台中市第九信用合作社
      帳戶內，案外人傅湧沼則以前開八筆土地設定抵押權予被
      告戊○○。嗣因案外人傅湧沼無法依約清償借款，經被告
      戊○○向法院聲請拍賣前開八筆土地之抵押物後，於八十
      七年三月五日經法院強制執行後，被告戊○○因而領得分
      配款現金四千二百九十六萬九千九百八十九元，並以二千
      四百三十八萬元承受臺中縣大雅鄉○○段一一六地號土地
      應有部分１２４５６０／１３４４００。而後，被告丁○○與告訴人乙○○在證人吳錫州住處討論、製作分配表時
      ，被告丁○○僅提出四千三百萬元供分配等事實，業據被
      告二人除否認被告戊○○知情並有參與外，對於其餘事實
      均供明在卷，核與告訴人乙○○指訴之情節相符，復經證
      人吳錫州於偵查中、證人丙○○於本院審理時分別結證無
      訛，並有彰化市第六信用合作社跨行匯款申請書、本院民
      事執行處強制執行金額分配表、臺灣省臺中縣土地登記簿
      （臺中縣大雅鄉○○段一一六地號土地部）、土地登記第
      二類謄本、協議書、被告戊○○之台中市第九信用合作社
      活期儲蓄存款存摺暨交易明細附卷可稽，堪信實在。被告
      二人辯稱：被告戊○○就系爭二千一百萬元之交涉經過及
      協商並未參與亦不知情云云，委不可採。
（三）但查：
  １、被告丁○○為辦理貸放予案外人傅湧沼四千七百萬元之業
      務，曾先向告訴人乙○○借貸九百萬元，告訴人乙○○實
      付八百萬元，預扣一百萬元為利息，之後，告訴人乙○○
      又出資系爭二千一百萬元時，亦僅於八十二年七月二十八
      日匯款二筆一千萬元至被告戊○○開設在台中市第九信用
      合作社帳戶內，為被告二人與告訴人乙○○均不爭執。可
      知告訴人乙○○就系爭二千一百萬元之實際出資額，與言
      明之出資額二千一百萬元相較，短少一百萬元，而此預扣
      一百萬元之作法，核與一般合夥人（包括隱名合夥人）之
      出資額因關涉日後會算返還出資、應得利益、應負損失之
      成數及金額，均係依實際出資之金額計算之常情，已不相
      符，反而與一般民間借貸多會預扣部分金額充作利息（此
      由告訴人乙○○先前借貸九百萬元亦預扣利息一百萬元可
      證）之商業習慣一致。被告二人否認系爭二千一百萬元係
      合夥關係，辯稱：僅係借貸關係云云，已非全然無據。
  ２、又被告丁○○於收受上開八百萬元、二千萬元時，曾簽立
      面額為九百萬元、二千一百萬元之本票交予告訴人乙○○
      收執等情，復為被告丁○○、告訴人乙○○所是認，並有
      雙方於八十七年七月十二日簽立之協議書內容記載：「．
      ．．其間乙○○應給付丁○○所開本票（一張玖佰萬、一
      張貳仟壹佰萬）．．．」等文字可資佐憑，更徵被告丁○○與告訴人乙○○就系爭二千一百萬元之關係，係與一般
      民間借貸均會要求債務人開立本票以資擔保之作法較相符
      合，而與民法第七百零七條規定：「出名營業人，除契約
      另有訂定外，應於每屆事務年度終，計算營業之損益，其
      應歸隱名合夥人之利益，應即支付之。」，及同法第七零
      九條規定：「隱名合夥契約終止時，出名營業人，應返還
      隱名合夥人之出資及給與其應得之利益。但出資因損失而
      減少者，僅返還其餘存額。」，均明定係待每屆事務年度
      終或隱名合夥契約終止時才計算損益之規定，迥然不同。
      更甚者，被告丁○○與告訴人乙○○就原本借貸之九百萬
      元，業經會算本息為一千三百五十萬元，此已為二人所不
      爭執，並有二人在證人吳錫州處各自會算所書寫之會算表
      二份均載有「1350」之數字可資佐憑。但被告丁○○於八
      十七年七月十二日書立協議書前，卻已給付告訴人乙○○
      二千一百六十一萬元（即八十二年七月十六日預扣九百
      萬元之利息一百萬元、同年月二十八日預扣二千一百萬
      元之利息一百萬元、同年八月十六日匯款九十一萬元、
      八十三年八月九日匯款五十萬元、八十五年一月十九
      日匯款五十萬元、八十五年五月十三日匯款十二萬元、
      八十五年八月三日給付現金三十萬元、八十六年五月
      三十日匯款一百萬元、八十六年七月七日匯款三百二十
      萬元、八十六年十一月十日匯款五百萬元、八十七年
      五月十二日給付現金六百零八萬元、以臺中市○○路透
      天厝持分二分之一抵價二百萬元），有匯款單、郵政國內
      匯款執據、台中市第九信用合作社跨行匯款回條聯、中興
      商業銀行匯款回條聯、存摺交易明細、公證書（偵查卷第
      一一二至一二二頁）在卷可佐，顯已遠遠超過單純借貸九
      百萬元之本息和一千三百五十萬元甚鉅，且上開編號及
      溢出一千三百五十萬元之部分金額，更被列在被告丁○○
      與告訴人乙○○於八十七年七月十二日最後協議之扣除項
      ，在在均顯示被告丁○○於八十七年七月十二日書立協議
      書前，確已就系爭二千一百萬元返還若干款項予告訴人乙○○，此核與一般隱名合夥係在每屆事務年度終或隱名合
      夥契約終止時才計算損益之常情，確有歧異。究竟被告二
      人與告訴人乙○○間就系爭二千一百萬元是否存在有隱名
      合夥之關係，更啟人疑竇。
  ３、再者，被告丁○○於本院審理時雖曾供稱：伊認為與告訴
      人乙○○是合夥關係等語（本院卷第八十五頁），但依先
      前問答之內容，可知被告丁○○是指於八十七年七月十二
      日簽立協議書時，是以合夥關係來看待與告訴人乙○○間
      就系爭二千一百萬元之債務關係，至於原先取得系爭二千
      一百萬元之原委，則始終供稱：「（問：當初你們之間如
      何約定？）我要跟乙○○借錢，約定三個月，先一筆九佰
      萬，再借二千一百萬元，但實際只拿八百萬元、二千萬元
      ，每筆借款都預扣一百萬做利息，年利息是百分之二十五
      。因為這個案件不順利，借錢的人不還我們錢，我們就開
      始執行拍賣，對方一直用民事、刑事訴訟拖延，一直到八
      十六年才將土地賣出。」、「（問：乙○○說是合夥，如
      果是合夥為何要利息？）剛開始是借貸關係，我把錢借給
      傅湧沼，因為時間拖太久了，所以利息很難算，原本只有
      約定三個月，但是超過三個月後，我向乙○○解釋對方借
      錢後無法按時還款，我們就在商談我應該付給她的利息如
      何算的事情，乙○○就說二千一百萬元想要改成隱名合夥
      ，乙○○既然要隱名合夥，就要負擔一些損失及一些費用
      ，土地拍賣下來之後，因為法院的文書上有記載我的本金
      及利息，我的所得利息有三千萬元左右，必須要負擔稅金
      ，乙○○不願意分擔這筆稅金。我就把已經確定可以算的
      部分，先算給乙○○，現金部分如協議書所記載，剩下的
      就是把一筆土地給她。」等語（本院卷第八十四頁）；再
      參諸前二段之論述，被告二人與告訴人乙○○就系爭二千
      一百萬元之處理過程，確有諸多與一般隱名合夥不相符之
      處；況且，在一般債務關係上，雙方原係單純借貸關係，
      之後因緣際會，以致最終在會算損益時，改依合夥關係之
      一定成數計算者，亦非鮮見，是以被告丁○○此部分之辯
      解，尚非全不可信。據上，被告丁○○與告訴人乙○○於
      八十七年七月十二日簽立協議書時所書寫之會算表，乃至
      最後達成協議之內容，縱使係依合夥關係之成數計算利得
      ，但此至多能證明雙方就系爭二千一百萬元之債權債務關
      係，最後有達成要以合夥方式處理之共識，尚無法遽以推
      認被告二人在最初取得系爭二千一百萬元時，與告訴人乙○○間已言明彼此為隱名合夥之關係。是以，被告丁○○
      與告訴人乙○○於八十七年七月十二日所書立之會算表及
      最終簽立之協議書，並無法作為被告二人所辯：與告訴人
      乙○○原本只是借貸關係云云必不可採之徵憑。
  ４、公訴人又未能提出其他確切之證據證明被告二人與告訴人
      乙○○間就系爭二千一百萬元存在有隱名合夥關係，本院
      尚難形成此部分事實之明確心證。
（三）退步言之，縱採信公訴人及告訴人乙○○之指訴，亦即認
      被告二人與告訴人乙○○間就系爭二千一百萬元部分，係
      存在隱名合夥關係，亦不能對被告二人論處背信罪名，理
      由如下：
  １、按刑法第三百四十二條背信罪之成立，須以為他人處理事
      務為前提，所謂為他人云者，係指受他人之委任，為他人
      處理事務而言。又合夥人基於合夥契約或合夥人全體之授
      權，而有處理或執行合夥事務之權限者，則此項「授權處
      理合夥事務之關係」，其性質仍屬於民事上委任關係之範
      疇（民法第六百八十條參照），該受任處理合夥事務之人
      ，自非不得為背信罪之犯罪主體。如有圖自己或第三人不
      法之利益，或圖加損害於合夥之意思，而故為違背其任務
      之行為，致生損害於該合夥之財產或其他利益者，其情形
      與受本人委任為本人處理事務而有背信之行為無異，自應
      成立背信罪，有最高法院九十年度台上字第六０八二號裁
      判可資參照。被告二人之選任辯護人雖另引用最高法院七
      十六年度台上字第三四０三號刑事裁判，該裁判意旨謂：
      「隱名合夥人之出資，其財產權移屬於出名營業人，民法
      第七百零二條定有明文。又隱名合夥所經營之事業為出名
      營業人之事業，非與隱名合夥人共同之事業。上訴人既自
      承其為隱名合夥人，被告林○富為出名營業人，則林○富
      非為上訴人處理事務之人，其處理自己之業務或財產，不
      論其方法或結果如何，均無成立背信罪或業務上侵占罪之
      餘地。」，但該裁判意旨並未提及隱名合夥依民法第七百
      零一條準用合夥之規定後，依同法第六百八十條準用結果
      ，同法第五百三十七條至第五百四十六條關於委任之規定
      ，於合夥人之執行合夥事務準用之。故隱名合夥之出名營
      業人在執行合夥事務上，依法如應準用委任關係，應認仍
      有成為刑法背信罪犯罪主體之可能，並非該裁判意旨所規
      範之情形。是以尚難徒以最高法院七十六年度台上字第三
      四０三號刑事裁判意旨，遽認隱名合夥之出名營業人絕無
      成立背信罪之餘地，合先明。
  ２、而就隱名合夥部分，民法第七百條至第七百零九條定有明
      文。依民法第七百零九條規定：「隱名合夥契約終止時，
      出名營業人，應返還隱名合夥人之出資及給與其應得之利
      益。但出資因損失而減少者，僅返還其餘存額。」，可知
      隱名合夥人於隱名合夥契約終止時，始有請求出名營業人
      返還隱名合夥人出資及給與其應得之利益之權利，斯時，
      隱名合夥人及出名營業人間因隱名合夥契約業已終止，自
      無隱名合夥事務須由出名營業人執行之情狀，由於彼此間
      之委任關係已不復存在，則在隱名合夥契約終止後，出名
      營業人依民法第七百零九條規定雖負有返還出資款及給與
      利益之義務，但已非受隱名合夥人之委任，而為他人處理
      合夥事務之範疇，核與刑法第三百四十二條背信罪之處罰
      規定，須以為他人處理事務為要件，即屬有間。查被告丁○○與告訴人乙○○於八十七年七月十二日在證人吳錫州
      之見證下所達成之協議書內容係記載：「．．．此後兩人
      債權債務清楚，互不相欠．．．」等字句，有該協議書在
      卷可憑，且被告丁○○與告訴人乙○○對於該次協議之目
      的，係在處理二人間包含系爭二千一百萬元之資金往來問
      題，亦即會算出被告丁○○應返還多少金額予告訴人乙○○等情，均不爭執，足見被告丁○○與告訴人乙○○間就
      系爭二千一百萬元部分，若有隱名合夥關係之存在，則渠
      等於八十七年七月十二日所為協議，顯係在處理被告丁○○依民法第七百零九條規定，所應返還予告訴人乙○○之
      出資及應得利益等事項，揆諸前揭說明，是時被告丁○○
      與告訴人乙○○間之隱名合夥關係業已終止，被告丁○○
      並非立於為告訴人乙○○處理合夥事務之地位，而為會算
      ；再參以告訴人乙○○依民法第七百零六條規定，縱有反
      對之約定，其於每屆事務年度終，仍有查閱合夥帳簿，並
      檢查合夥事務及財產狀況之權限，如有重大事由，更能徵
      得法院之准許，隨時為前開查閱及檢查。準此，被告丁○○在會算依民法第七百零九條規定之返還金額時，縱令有
      隱匿不報或所提資料不夠詳盡之處，告訴人乙○○亦僅得
      依民事訴訟之途徑解決，尚不構成刑法上之背信罪（最高
      法院六十九年度台上字第二五七號裁判可參）。
（四）綜上所陳，被告二人辯稱：與告訴人乙○○間就系爭二千
      一百萬元是借貸關係，而非合夥關係云云，既非全無可取
      ，被告二人是否有為告訴人乙○○處理事務之客觀情狀，
      已有可疑。退步言之，縱認系爭二千一百萬元是告訴人乙○○隱名合夥之出資額，依前所述，亦無法對被告二人以
      背信罪相繩。從而，本件應純係被告二人與告訴人乙○○
      就系爭二千一百萬元如何會算以及被告二人應返還多少金
      額予告訴人乙○○之民事糾葛，核與刑法背信罪之構成要
      件有間，本院復查無其他積極證據足認被告二人確有公訴
      意旨所指訴之背信罪行，不能證明被告二人犯罪，依法應
      諭知被告二人無罪之判決。
據上論斷，應依刑事訴訟法第三百零一條第一項，判決如主文。
本案經檢察官甲○○到庭執行職務
中　　華　　民　　國　　96　　年　　8 　　月　　7 　　日
            刑事第十一庭  審判長法　官　王世華
                                法　官　林慶郎
                                法　官　莊嘉蕙
以上正本證明與原本無異。
如不服本判決，應於送達後十日內向本院提出上訴狀（須附繕本
），上訴於臺灣高等法院臺中分院。
                                書記官　魏愛玲
中　　華　　民　　國　　96　　年　　8 　　月　　7 　　日
